臺灣嘉義地方法院民事判決
109年度家繼訴字第44號
原      告  張衆稱  

            張美滿  

            張鈺雯  


兼前列共同
訴訟代理人  張春美  

原      告  張米足  

被      告  張晉睿  

            張晉豪  

前列共同
訴訟代理人  林麗容  
上列當事人間請求分割遺產事件，本院於民國110年3月2日言詞
辯論終結，判決如下：
    主      文
兩造就被繼承人張柯秀枝所遺如附表一所示之遺產，應予分割如
附表一分配方法欄所示。
訴訟費用由兩造依附表二所示之應繼分比例負擔。
    事實及理由
一、原告主張：被繼承人張柯秀枝（民國00年00月00日生）於民
    國109年8月11日死亡，遺有如附表一所示之房屋（下稱系爭
    房屋）及存款，原告張衆稱為被繼承人配偶、其餘原告則為
    其子女、 被告為被繼承人張柯秀枝長子張宗敏（民國108年
    9月24日死亡）所生之子女，兩造均為張柯秀枝之法定繼承
    人，應繼權利如附表二應繼分所示；又被繼承人遺留有如附
    表一所示之未辦保存登記之房屋及存款，因被繼承人未以遺
    囑禁止分割遺產，兩造間亦無不得分割遺產之約定，亦無法
    律規定不得請求分割遺產之限制，因兩造未能達成分割協議
    ，原告依法訴請分割遺產；又系爭房屋同意依估價金額由原
    告張美滿、張米足、張鈺雯、張春美（下稱原告張美滿等四
    人）共同取得，並補償原告張衆稱及被告；再者，除原告張
    衆稱及被告外，被繼承人之喪葬費計31萬2,160元係由其原
    告張美滿等四人共同支付，原告等同意喪葬費在15萬元範圍
    內，應由被告共同負擔，其餘由原告負擔等語，並聲明：兩
    造就被繼承人所遺如附表一所示之房屋應予估價補償方式、
    存款依應繼分分配；訴訟費用由兩造依如附表二所示應繼分
    比例負擔。
二、被告則以：被繼承人名下尚有系爭房屋，被告原住在該房屋
    ，並照顧被繼承人，但在被繼承人過世前七日，原告就將門
    鎖更換，屋內尚有被告之物品及祖先牌位，且被繼承人死亡
    後，所有喪葬事宜交由葬儀社辦理，葬儀社提出之方案喪葬
    費為在15萬元內包辦完成，而原告所提出資收據等，有部分
    項目為原告等人出於自願另行增加之項目，未經詢問被告之
    同意，故超過範圍不應予以計算等語，作為抗辯。
三、民法第1138條規定，遺產繼承人，除配偶外，依下列順序定
    之：直系血親卑親屬、父母、兄弟姊妹、祖父母；第1141條
    規定，同一順序之繼承人有數人時，按人數平均繼承。但法
    律另有規定者，不在此限；第1144條第1 款規定，配偶有相
    互繼承遺產之權，其應繼分，與第1138條所定第一順序之繼
    承人同為繼承時，其應繼分與他繼承人平均；又繼承人有數
    人時，在分割遺產前，各繼承人對於遺產全部為公同共有；
    繼承人得隨時請求分割遺產，但法律另有規定或契約另有訂
    定者，不在此限，民法第1151條、第1164條定有明文。經本
    院調查：原告主張兩造為被繼承人之子女、孫子女，均為被
    繼承人之繼承人或代位繼承人，被繼承人於109 年8 月11日
    死亡，遺有如附表一所示之遺產，由兩造共同繼承，而對於
    全部遺產，並無以遺囑定分割方法或禁止分割遺產等情，已
    據原告提出被繼承人除戶謄本、繼承系統表、戶籍謄本、客
    戶各類儲金帳戶查詢、全國財產稅總歸戶財產查詢清單影本
    等件為證（見本院卷第15、17、73至97、127頁），自可信
    為真實。因此，原告訴請分割被繼承人遺產，即係以原告起
    訴狀之送達，向被告表示終止前述遺產之公同共有關係，而
    兩造為被繼承人之子女、孫子女，即均為被繼承人之遺產繼
    承人，該遺產應由兩造依應繼分繼承，即依附表二所示應繼
    分比例繼承，此經核與前述法律規定相符，原告請求判決分
    割，實屬正當，應予准許。 
四、又共有物之分割，依共有人協議之方法行之。分割之方法不
    能協議決定，或於協議決定後因消滅時效完成經共有人拒絕
    履行者，法院得因任何共有人之請求，命為下列之分配：㈠
    以原物分配於各共有人。但各共有人均受原物之分配顯有困
    難者，得將原物分配於部分共有人。㈡原物分配顯有困難時
    ，得變賣共有物，以價金分配於各共有人；或以原物之 一
    部分分配於各共有人，他部分變賣，以價金分配於各共有
    人。以原物為分配時，如共有人中有未受分配，或不能按其
    應有部分受分配者，得以金錢補償之。以原物為分配時，因
    共有人之利益或其他必要情形，得就共有物之一部分仍維持
    共有，民法第824 條第1 項至4 項分別定有明文。再者，公
    同共有物分割之方法，除法律另有規定外，應準用關於共有
    物分割之規定，民法第830 條第2 項亦定有明文。又法院為
    裁判分割前，應審酌當事人之聲明、應有部分之比例與實際
    是否相當、共有物之客觀情狀、性質、價格與經濟價值、各
    共有人間之經濟利益及主觀因素與使用現狀、利害關係等為
    適當分配，並維持全體共有人之公平為綜合判斷。經本院調
    查：
  ㈠本件被繼承人遺留如附表一所示編號1之系爭房屋之面積、權
    利範圍，供長期生活居住使用，屬未辦保存登記之建物登記
    ，經鑑價後之估價金額為30萬8,652元，及編號2為金融機構
    存款；又編號3為被繼承人之喪葬費用計31萬2,160元，原告
    等同意在15萬元範圍內，應由被告分擔等情，為兩造所不爭
    執或同意，並有前述客戶各類儲金帳戶查詢、全國財產稅總
    歸戶財產查詢清單影本、喪葬費用收據及估價單等、歐亞不
    動產估價師聯合事務所109年12月25日歐估嘉字第1091025號
    函所附之不動產估價報告書、嘉義縣財政稅務局房屋稅110
    年課稅明細表及函文附卷可憑（見本院卷第99至114、147、
    133至145），自可信為真實。
  ㈡又兩造就遺產分割之方式，除原告提出前述分割方式，原告
    張衆稱及被告就系爭房屋之分配，亦均同意以價金補償，應
    依兩造繼分比例分割，由原告張美滿等四人共同取得，並共
    同各以如附表一分配方式欄所示補償原告張衆稱及被告，而
    由原告張美滿等四人依其等應繼分，而保持共有乙節，為兩
    造到庭所不爭執或同意（見本院卷第177、178頁）。本院考
    量系爭房地面積、權利範圍，及現使用狀況，與兩造之意願
    ，依系爭房屋性質及兩造之關係，分割予原告四人共同取得
    ，並保持共有，而由原告張美滿等四人以金錢為補償，可為
    繼續使用之目的。因此，參酌系爭房屋整體利用效益及前揭
    使用現狀，與如附表一所示系爭房屋的現值，暨兩造間均為
    親屬關係，並權衡兩造利益，及參考各共有人應繼分比例等
    及全體共有人之利益及公平等因素，暨前述附表一編號2所
    示之存款之性質，本院認以將附表一編號1、2之系爭房屋及
    存款，依分配方式欄所示為分配，應屬適當。
　㈢再者，遺產管理、分割及執行遺囑之費用，由遺產中支付之
    ，民法第1150條前段明文規定。另被繼承人之喪葬費用，是
    否為繼承費用，民法雖未有明文，然此既為辦理被繼承人之
    後事必要及不可缺之費用，參酌遺產及贈與稅法第17條第1
    項第10 款亦有規定，被繼承人之喪葬費用由遺產總額中扣
    除，自應依民法第1150條規定，由遺產負擔；又有鑑於為死
    者支付喪葬費用，係葬禮民俗之一環節，屬尊敬死者必要之
    舉，應解釋為繼承費用，得自遺產中先行扣除返還代墊者。
    因此，被繼承人之喪葬費用應在遺產分割中先行扣除。本件
    原告張美滿等四人主張其已支付如附表一編號3所示之被繼
    承人喪葬費用計31萬2,160元，原告等同意在15萬元範圍內
    ，應由被告分擔等情，已詳見上述，自應扣除支付原告張美
    滿等四人。因此，被繼承人之遺產，扣除喪葬費用支付原告
    張美滿等四人後，其餘為本件應分割之應繼財產範圍。又本
    院審酌前述遺產之性質為存款及利息、兩造應繼分之比例，
    及原告主張之方割方式等情，認以如附表一所示之「分配方
    式」分割為適當，判決如主文第1項所示。
六、末因共有物分割、經界或其他性質上類似事件涉訟、由敗訴
    當事人負擔訴訟費用顯失公平者，法院得酌量情形，命勝訴
    之當事人負擔其一部，民事訴訟法第80條之1定有明文。本
    院審酌分割遺產之訴，係必要共同訴訟，原、被告之間本可
    互換地位，且兩造均蒙其利。是以，本院認本件之訴訟費用
    應由兩造依分得遺產之比例分擔，較為公允，諭知如主文第
    二項所示。
七、本件裁判基礎已臻明確，兩造其餘攻擊防禦方法或所提出之
    資料，經本院審酌後，認與裁判結果無影響，不再為贅述。
八、據上論結，原告之訴為有理由，依家事事件法第51條、民事
    訴訟法第80條之1 ，判決如主文。 
中　　華　　民　　國　110 　　年　　3 　　月　　16　　日
                      家事庭  法　官　李文輝
以上正本係照原本作成。
如對本判決上訴，須於判決送達後20日之不變期間內，向本院提
出上訴狀。如委任律師提起上訴者，應一併繳納上訴審裁判費。
中　　華　　民　　國　110 　　年　　3 　　月　　16　　日
                              書記官  張紜飴

附表一：被繼承人張柯秀枝財產明細（109年度家繼訴字第44 
        號）
編號 種類 地段、地號或門牌號碼 新台幣/元  面積（平方公尺）權利範圍估價現值（新臺幣） 分配方法 1 房屋 基地坐落嘉義縣○○市○○段00000地號(嘉義縣○○○○○○○○000○○○○○○○○○○○段000地號)，門牌號碼：嘉義縣○○市○○里0鄰00000號 124平方公尺全部 30萬8,652元 左列房屋由原告張美滿、張米足、張鈺雯、張春美各取得4分之1，並保持分別共有；由前述原告張美滿等四人共同各補償原告張衆稱合計5萬1,442元、被告張晉睿2萬5,271元、被告張晉豪2萬5,721元。 2 存款 土庫郵局雲林23支局 70萬7,447元 扣除被繼承人下述備註二之喪葬費用31萬2,160元後，該31萬2,160元分配由原告張美滿等四人共同取得；該存款餘額由被告張晉睿、張晉豪各取得4萬6,454元；原告張衆稱取得6萬0,475元、原告張美滿等四人均各取得6萬0,3476元。 3 喪葬費用  31萬2,160元 (15萬元) 如備註二 備註： 一、編號1之房屋為未辦保存登記之建物。 二、被繼承人張柯秀枝之喪葬費用為31萬2,160元，應由被告分擔其中15萬     元，其餘由原告等分擔，故被告各分擔1萬2,500元，原告每人各分擔5萬7,432元。 三、被繼承人存款70萬7,447元，原告張衆稱可分配11萬7,907元(不足一元由張衆稱負擔)、其餘原告每人可分配11萬7,908元、被告每人5萬8,954元，扣除前述應分擔之喪葬費用，由原告張衆稱分配取得6萬0,475元、其餘原告每人各分配取得6萬0,476元；被告各分配取得4萬6,454元。該存款若有利息，由兩造依附表二應繼分，另併為分配。     


附表二：兩造應繼分比例及訴訟費用負擔金額比例
編號 繼承人 應繼分比例 1 張衆稱 6分之1 2 張美滿 6分之1 3 張米足 6分之1 4 張鈺雯 6分之1 5 張春美 6分之1 6 張晉睿 12分之1 7 張晉豪 12分之1